【裁判字號】    92,婚,315
【裁判日期】    920910
【裁判案由】    履行同居
【裁判全文】
臺灣臺北地方法院民事判決                          九十二年度婚字第三一五號
    原      告  乙○○
    被      告  甲○○
右當事人間請求履行同居事件，本院業於中華民國九十二年八月二十八日言詞辯論終
結，判決如左：
    主      文
被告應與原告同居。
訴訟費用由被告負擔。
    事       實
甲、原告方面：
一、聲明：如主文第一項所示。
二、陳述：兩造於
    結婚，不料被告竟逾限期未來台履行團聚。按原告係老殘榮民，於台北市立忠孝
    醫院、空軍總醫院、馬偕醫院各處就診，又經醫師囑咐因罹患晚期糖尿病核定周
    邊神經病變復跌斷頸椎，不良於行日常生活需人照顧，為此提起本件訴訟。
三、證據：提出內政部警政署入出境管理局書函、被告台灣地區旅行證、兩造結婚證
    書及結婚公證書、原告之診斷證明書（共五件）、被告大陸地區臨時
    告常住人口登記卡等影本（除註明件數外均為一件）為證。
乙、被告方面：被告未於言詞辯論期日到場，惟據其提出之書狀略稱：
一、聲明：原告之訴駁回。
二、陳述：兩造自認識、結婚到現在，原告從未給予過被告任何生活費及子女扶養費
    ，又從未回過大陸探望過妻兒，致被告平時生活均需父母及姊妹之幫助，欠下一
    身之債務。而原告雖為被告辦了入台手續，然被告因貧困無力支付來台一次所需
    最少四千元人民幣之費用，但原告又未寄交來台旅費，被告自無法來台。再者，
    原告為被告辦理來台手續後，又告知被告要去美國看病、定居，而拒絕被告來台
    ，故非被告不想至台灣。否則被告無須與較自己年長許多之原告結婚。又本件台
    灣台北地方法院並無管轄權，請將本院移送湖南省永州市冷水灘人民法院審理。
丙、本院依職權去函內政部警政署入出境管理局調查被告之入出境記錄。
    理  由
一、按被告固抗辯伊並未在台灣地區
    民國八十七年六月十七日修正之民法第一千零二條之規定「夫妻之住所，由雙方
    共同協議之‧‧‧」，考其立法意旨係為尊重夫妻雙方為本國人民間設定住所之
    意願，以期達成婚姻幸福之目的。參照民事訴訟法第五百六十八條之規定，於七
    十五年四月二十五日修正後即未於八十七年配合民法第一千零二條規定修正，而
    臺灣地區與大陸地區人民關係條例第四十一條第一項「臺灣地區與大陸地區人民
    間之民事事件，除本條例另有規定外，適用台灣地區之法律」，亦為保障臺灣地
    區人民之權益而設，該條自八十一年七月三十一日總統令公布後未曾修正，則自
    該條例公布施行後，如台灣地區人民
    裁判離婚而在其住所所在地法院涉訟，其住所地法院即以夫妻一方在該處
    由因此取得管轄權限，自不因民法第一千零二條修正後而有影響，不宜以上開規
    範我國人民之法條適用在兩岸人民婚姻，而謂夫妻結婚時未約定在台夫妻一方之
    住所地為共同住所地，其在台之配偶
    取得本院之管轄權限。因此被告抗辯本件本院並無管轄權，應予移送至被告住所
    地之大陸地區法院裁判云云，係屬誤會，先予說明。
二、次查，婚姻無效、確認婚姻成立或不成立、撤銷婚姻、離婚或夫妻同居之訴，得
    合併提起，或於第一審或第二審言詞辯論終結前，為訴之變更、追加或提起反訴
    ，民事訴訟法第五百七十二條定有明文。本件原告原起訴請求判決離婚，嗣於訴
    訟繫屬中，更易其訴為請求被告履行同居義務（參本院九十二年四月十日訊問筆
    錄），揆諸上開規定，並無不合，應予准許。
三、按被告未於言詞辯論期日到場，查無民事訴訟法第三百八十六各款所列情形之一
    ，准原告聲請，由其一造辯論而為判決。
四、兩造夫妻關係現仍存續中，有原告提出之結婚證書、結婚公證書等件為證，併經
    本院審視內政部警政署入出境管理局於九十二年三月二十五日以境信昌字第○九
    二○○二四一四八號函檢送被告申請來台查詢表核對無訛，且為被告具狀所自承
    ，是上開情節，應可信為真實。又原告曾為被告辦妥來台團聚手續，但被告迄今
    並無抵台記錄等情，亦有原告提出之內政部警政署入出境管理局書函、被告台灣
    地區旅行證等件為證，併經內政部警政署入出境管理局於前揭函文中檢送被告之
    出入境查詢表及申請來台查詢表存卷足佐，復為被告於書狀內所不否認，是此部
    份情節，亦可信為真正。
五、雖被告抗辯以：原告未為被告支付來台所需最少四千元人民幣之費用，故被告自
    無法來台。又原告雖為被告辦理來台手續後，又稱要去美國看病，顯拒絕被告來
    台，並非被告不想至台灣等語。但查，前揭情事，均經被告否認真正，且被告亦
    未能對於前述情事舉證證明，是其所辯各節，即難採信。何況被告本不爭執原告
    確為其辦妥入台手續，而考諸原告提出之卷附內政部警政署入出境管理局書函所
    載，原告確曾為被告申請來台手續，並在九十年十一月二十一日經主管機關核准
    ，其旅行證併經香港轉發，而有限期限則至九十一年五月二十日為止等情，可見
    原告於兩造九十年九月四日結婚後，確已積極安排被告抵台，並無拒絕被告來台
    之意思，否則自無為其等辦理前述旅台證件之理，是被告辯稱原告無意接其來台
    云云，應無足取。是以原告指稱：被告於收受前揭證件後，本應到台履行同居義
    務云云，應非虛構，因此被告抗辯原告無意令其抵台云云，應與事實不符。又被
    告主張原告未寄交抵台旅費云云，然查此情縱認真正，亦非得作為拒絕履行同居
    之正當事由。是執上情，堪信原告之主張為真實。
六、按夫妻之一方為台灣地區人民，一方為大陸地區人民者，其結婚或離婚之效力，
    依台灣地區之法律，台灣地區與大陸地區人民關係條例第五十三條定有明文。本
    件原告係中華民國國民，為台灣地區人民，被告為大陸地區人民，是則本件兩造
    因結婚所生履行同居義務之事件，自應適用中華民國法律。而依照中華民國民法
    第一千零零一條規定「夫妻互負同居之義務」。且婚姻以夫妻共同生活為目的，
    配偶間自應協力維持共同生活之幸福與圓滿，而同居乃夫妻雙方和諧協力始克達
    成。兩造結婚後，被告既允諾由原告為其辦理來台手續，並要求原告為其寄交來
    台旅費已如前述，是兩造顯有意以原告在台灣之住所為兩造之共同住所，是則被
    告既從未抵台履行同居義務，又無不能履行同居義務之正當理由。則綜上各節，
    原告本於夫妻關係，訴請被告履行同居，依法應予准許。
七、又本案事證已臻明確，兩造其餘陳述或提出之資料，經核均與前述結論不生影響
    ，爰不一一論斷，合此說明。
八、結論：本件原告之訴為有理由，並依民事訴訟法第三百八十五條第一項前段、第
    七十八條，判決如主文。
中      華      民      國    九十二    年      九      月      十      日
                                  家事法庭法      官  蕭胤瑮
右正本係照原本作成。
如對本判決上訴，須於判決送達後二十日之不變期間內，向本院提出上訴狀。
中      華      民      國    九十二    年      九      月      十      日
                                          書  記  官  王文心


司法院資訊處製作；財團法人民間司法改革基金會備份。
